高雄高等行政法院簡易判決　　　　　　　　　　　　九十一年度簡字第三一號
　　原　　　告　甲○○
　　被　　　告　財政部高雄市國稅局
　　代　表　人　鄭宗典局長
右當事人間因綜合所得稅事件，原告不服財政部中華民國九十年十一月六日台財訴字
第○九○○○五七三二二號訴願決定，提起行政訴訟。本院判決如左：
    主  文
原告之訴駁回。
訴訟費用由原告負擔。
　  事實及理由
一、緣原告八十八年度綜合所得稅結算申報，列報儲蓄投資特別扣除額新台幣（以下
    同）一五、四六五元（即包括原告取自中央信託局楠梓分局利息所得一、六七九
    元、環華證券金融股份有限公司利息所得三四四元、中國石油公司職工福利委員
    會其他所得一一、九一八元及扶養親屬蘇王綢屏東縣農會利息所得一、五二四元
    ），被告原核定以原告取自環華證券金融股份有限公司利息三四四元及中國石油
    股份有限公司高雄區職工福利委員會其他所得一一、九一八元，未符合規定，僅
    認列三、二○三元。另原告列報扶養姪子女蘇郁凱、蘇品嘉、蘇聖祺、蘇柏翰、
    蘇姮潔及蘇奕霖等六人，被告亦認未符合規定，予以剔除免稅額四三二、○○○
    元。原告不服，申請復查結果，未獲變更，嗣就扶養親屬免稅額部分仍表不服，
    提起訴願，亦遭決定駁回，遂提起本件行政訴訟主張略謂：按所得稅法第十七條
    第一項第一款第四目前段之規定，納稅義務人其他親屬或家屬，合於民法第一千
    一百一十四條第四款及第一千一百二十三條第三項之規定，未滿二十歲及滿六十
    歲以上無謀生能力，確係受納稅義務人扶養者，得享有免稅額之優待；且依據民
    法第一千一百十四條第四款及第一千一百二十三條第三項規定，家長家屬相互間
    非必以登記同一戶籍者為限，應以具有永久共同生活為目的之客觀事實加以判斷
    ，此據司法院釋字第四一五號解釋在案，原告扶養同胞兄弟蘇金茂之子女六人，
    雖無登記同一戶籍之事實，惟實際上原告所扶養之母親與系爭親屬六人，均設籍
    於屏東縣鹽埔鄉○○村○○路三十八號，合於民法第一千一百一十四條第四款及
    所得稅法第十七條第一項第一款第四目前段之「納稅義務人之其他親屬或家屬．
    ．。」之規定。又系爭受扶養親屬六人更與原告之母親以永久同居之目的而同住
    一處，原告亦常往返高雄、屏東鹽埔鄉探視母親，由此可資證明原告與所列報之
    扶養親屬具有永久共同生活為目的之客觀事實存在。惟被告以原告扶養其姪子女
    不以同一戶籍共同生活居住，即率爾認定未具備家長家屬關係，忽略所得稅法第
    十七條第一項第一款第四目之「親屬或家屬」之關係存在，有違司法院釋字第四
    一五號解釋之意旨，限縮解釋，致影響人民權益，爰訴請撤銷原處分關於剔除免
    稅額之核定及訴願決定云云。被告則答辯：原處分係依所得稅法第十七條第一項
    第一款第四目及民法第一千一百十四條第四款及一千一百二十三條之規定而核定
    。又所謂家屬，依實務上之見解，固非必以登記同一戶籍者為限，然必須以永久
    共同生活為目的而與家長同居一家為要件。從而納稅義務人與受扶養人是否具備
    家長家屬之關係，除應主觀上彼此具有永久共同生活為目的之主觀意思，尚須取
    決於有無共同生活之客觀事實，此觀諸司法院釋字第四一五號解釋自明。查系爭
    受扶養親屬蘇郁凱、蘇品嘉、蘇聖祺及蘇柏翰、蘇姮潔、蘇奕霖等六人為原告之
    弟蘇金茂、蘇金德之子女，八十八年度分別與其父母同住於屏東縣鹽埔鄉○○村
    ○○路三十八號，而原告則與其配偶戴鳳儉住於高雄市楠梓區，各自生活。原告
    既未與系爭親屬同居一家共同生活，即未具備家長家屬關係，與首揭民法及所得
    稅法得列報減除扶養親屬免稅額之規定不符，被告剔除免稅額四三二、○○○元
    ，並無違誤。至原告檢具蘇金茂夫婦、蘇金德夫婦所立之切結書，因核與要證事
    實不符，自不得採據，其所述顯係對法令有所誤解，本件原告之訴為無理由，請
    予駁回等語。
二、按「免稅額：納稅義務人按規定減除其本人、配偶及合於左列規定扶養親屬之免
    稅額。．．（四）納稅義務人其他親屬或家屬，合於民法第一千一百十四條第四
    款及第一千一百二十三條第三項之規定，未滿二十歲或滿六十歲以上無謀生能力
    ，確係受納稅義務人扶養者。但受扶養者之父或母如屬第四條第一款及第二款之
    免稅所得者，不得列報減除。」為所得稅法第十七條第一項第一款第四目所明定
    。次按「左列親屬互負扶養之義務：．．四、家長家屬相互間。」、「負扶養義
    務者有數人時，應依左列順序定其履行義務之人：一、直系血親卑親屬。二、直
    系血親尊親屬。三、家長。四、兄弟姐妹。五、家屬。六、子婦、女婿。七、夫
    妻之父母。」及「家置家長。同家之人，除家長外，均為家屬。雖非親屬而以永
    久共同生活為目的同居一家者，視為家屬。」分別為民法第一千一百十四條第四
    款、第一千一百十五條第一項及第一千一百二十三條所明定。又「所得稅法有關
    個人綜合所得稅『免稅額』之規定，其目的在以稅捐之優惠使納稅義務人對特定
    親屬或家屬盡其法定扶養義務。同法第十七條第一項第一款第四目規定：『納稅
    義務人其他親屬或家屬，合於民法第一千一百十四條第四款及第一千一百二十三
    條第三項之規定，未滿二十歲或滿六十歲以上無謀生能力，確係受納稅義務人扶
    養者』，得於申報所得稅時按受扶養之人數減除免稅額，固須以納稅義務人與受
    扶養人同居一家為要件，惟家者，以永久共同生活之目的而同居為要件，納稅義
    務人與受扶養人是否為家長家屬，應取決於其有無共同生活之客觀事實．．。」
    亦據司法院釋字第四一五號解釋在案。是所謂家屬，固非必以登記同一戶籍者為
    限，然必須以共同生活為目的而與家長同居一家為要件。從而納稅義務人與受扶
    養人是否具備家長家屬之關係，除主觀上彼此具有永久共同生活為目的之主觀意
    思外，尚須取決於有無共同生活之客觀事實，合先敘明。
三、本件原告八十八年度綜合所得稅結算申報，原列報扶養姪子女蘇郁凱、蘇品嘉、
    蘇聖祺、蘇柏翰、蘇姮潔及蘇奕霖等六人之免稅額，被告初查以系爭受扶養親屬
    未與原告有永久共同生活為目的而同居一家之事實，核與前揭所得稅法之規定不
    符，遂予剔除免稅額四三二、○○○元，此為兩造所不爭執，並有被告八十八年
    度綜合所得稅核定通知書附於原處分卷可憑，洵堪認定。原告則以：原告之母親
    與原告所列之扶養親屬六人以永久同居之目的同住，原告常往返高雄、屏東鹽埔
    鄉探視高堂，由此可資證明原告與所列報之扶養親屬是具有永久共同生活為目的
    之客觀事實存在，自應准予列報減除其免稅額云云，而予爭執，是本件兩造之爭
    點，厥為系爭親屬等六人於八十八年度原告申報綜合所得稅時，得否列報為受扶
    養親屬而減除其免稅額之問題。
四、經查，系爭申報受扶養親屬蘇郁凱、蘇品嘉、蘇聖祺及蘇柏翰、蘇姮潔、蘇奕霖
    等六人為原告之弟蘇金茂、蘇金德之子女，八十八年度皆分別與其父母同住於屏
    東縣鹽埔鄉○○村○○路三十八號，而原告則與其配偶戴鳳儉住於高雄市楠梓區
    ，此有戶籍資料附於原處分卷可稽，且經被告以問卷方式向原告之弟蘇金茂、蘇
    金德查詢無誤，併有問卷二紙附於同卷可佐，足徵原告與系爭受扶養之親屬平日
    並未共同生活。原告雖另辯稱：原告之高堂與原告所列報之受扶養親屬六人同居
    一處，原告自無不常往返高雄、屏東鹽埔之理，然此縱然屬實，原告往返兩地，
    亦僅係親屬間探望性質，尚難認與系爭申報受扶養親屬有永久共同生活之主觀意
    思，與前述家長家屬之法定要件誠屬有間。準此，原告與蘇郁凱、蘇品嘉、蘇聖
    祺、蘇柏翰、蘇姮潔、蘇奕霖等六人並無同居一家共同生活之客觀事實，亦無與
    原告以永久共同生活而同居一家之主觀意思，足堪認定。職故，系爭申報受扶養
    親屬六人實際上縱有受原告之資助，亦僅為因親屬之情誼而生之慈惠行為，亦難
    據此謂具備家長家屬之關係，自與民法第一千一百十四條第四款之規定不相符合
    。至原告檢具蘇金茂夫婦、蘇金德夫婦所立之切結書，核與事實不符，自不得採
    據。從而被告予以剔除該六人免稅額四三二、○○○元，並無不合，訴願決定予
    以維持，亦無違誤，原告所訴為無理由，應予駁回，並不經言詞辯論為之。
五、據上論結，本件原告之訴為無理由，依行政訴訟法第二百三十三條第一項、第二
    百三十六條、第一百九十五條第一項後段、第九十八條第三項前段，判決如主文
    。
中　　　華　　　民　　　國    九十一　　年　  　四　　　月　　二十六　　日
                              高雄高等行政法院第二庭
                                          法      官  蘇秋津
右為正本係照原本作成。
如不服本判決，應於送達後二十日內，向本院提出上訴狀並表明上訴理由，如於本判
決宣示後送達前提起上訴者，應於判決送達後二十日內補提上訴理由書（須按他造當
事人人數附繕本）。
提起上訴應預繳送達用雙掛號郵票七份（每份三十四元）。
中　　　華　　　民　　　國    九十一　　年　  　四　　　月　　二十六　　日
                                          法院書記官  陳嬿如
附註：
行政訴訟法第二百三十五條（第一項、第二項）：
對於適用簡易程序之裁判提起上訴或抗告，須經最高行政法院之許可。
前項許可，以訴訟事件所涉及之法律見解具有原則性者為限。
